---
title: "Laboratorio 10: Aprendizaje Semi-Supervisado"
subtitle: "Actividades 3 y 4 — Experimentación y Visualización"
author: "Grupo de Laboratorio"
date: "`r Sys.Date()`"
output:
  html_document:
    toc: true
    toc_float: true
    theme: flatly
    highlight: tango
---

```{r setup, include=FALSE}
knitr::opts_chunk$set(
  echo      = TRUE,
  warning   = FALSE,
  message   = FALSE,
  fig.align = "center"
)
```

```{r librerias}
library(ggplot2)
library(dplyr)
library(tidyr)
library(purrr)
library(scales)
library(patchwork)
library(caret)
library(randomForest)   # baseline supervisado
library(e1071)          # SVM — usado en Self-Training y TSVM
library(pROC)           # curvas ROC y AUC
library(stringr)        # str_wrap para etiquetas largas

theme_set(theme_minimal(base_size = 13))
```

---

# Carga de datos

Cargamos los objetos generados en las actividades 1 y 2.

```{r cargar-datos}
# El .rds contiene df_train, df_test, splits (5%, 10%, 20%), preproc y dummy_model
datos    <- readRDS("lab10_data.rds")
df_train <- datos$df_train
df_test  <- datos$df_test
splits   <- datos$splits

X_test <- df_test %>% select(-target)
y_test <- df_test$target

cat("Train:", nrow(df_train), "| Test:", nrow(df_test))
cat("\nClases:", paste(levels(y_test), collapse = " / "))
```

---

# Actividad 3: Experimentación

## Estrategia experimental

| Rol | Algoritmo | Datos usados |
|---|---|---|
| Baseline supervisado | Random Forest | Solo datos etiquetados |
| Semi-supervisado 1 | Self-Training con SVM | Etiquetados + no etiquetados |
| Semi-supervisado 2 | Transductive SVM (TSVM) | Etiquetados + no etiquetados |

Se evalúan **3 escenarios** (5%, 10%, 20% etiquetados) variando los
hiperparámetros de cada modelo. Se selecciona la mejor configuración
por F1-Score sobre el conjunto de prueba fijo.

---

## 3.1 Baseline: Random Forest supervisado

### Fundamento
El Random Forest entrena múltiples árboles de decisión sobre subconjuntos
aleatorios del conjunto etiquetado y promedia sus predicciones.
Sirve como referencia para medir la ganancia de los modelos semi-supervisados.

### Hiperparámetros evaluados

| Parámetro | Descripción | Valores |
|---|---|---|
| `ntree` | Número de árboles | 100, 300 |
| `mtry` | Variables candidatas por split | `sqrt(p)`, `p/3` |

```{r funcion-rf}
# Entrena RF y retorna métricas sobre el conjunto de prueba
entrenar_rf <- function(X_lab, y_lab, ntree = 200, mtry = NULL) {
  if (is.null(mtry)) mtry <- floor(sqrt(ncol(X_lab)))

  modelo <- randomForest(x = X_lab, y = y_lab, ntree = ntree, mtry = mtry)

  pred      <- predict(modelo, X_test)
  pred_prob <- predict(modelo, X_test, type = "prob")[, 2]

  cm  <- confusionMatrix(pred, y_test, positive = "Con enfermedad")
  auc <- as.numeric(auc(roc(as.integer(y_test) - 1, pred_prob, quiet = TRUE)))

  list(
    modelo    = modelo,
    pred      = pred,
    pred_prob = pred_prob,
    acc       = cm$overall["Accuracy"],
    f1        = cm$byClass["F1"],
    recall    = cm$byClass["Recall"],
    precision = cm$byClass["Precision"],
    auc       = auc,
    cm        = cm$table
  )
}
```

```{r experimentos-rf}
rf_filas <- list()

for (nm in names(splits)) {
  s     <- splits[[nm]]
  X_lab <- s$labeled %>% select(-target)
  y_lab <- s$labeled$target
  pct   <- paste0(round(s$pct * 100), "%")

  for (nt in c(100, 300)) {
    for (mt in c(floor(sqrt(ncol(X_lab))), floor(ncol(X_lab) / 3))) {
      r <- entrenar_rf(X_lab, y_lab, ntree = nt, mtry = mt)

      rf_filas[[length(rf_filas) + 1]] <- tibble(
        Escenario = pct, Modelo = "Random Forest (baseline)",
        ntree = nt, mtry = mt,
        Accuracy = round(r$acc, 4), F1 = round(r$f1, 4),
        Recall = round(r$recall, 4), Precision = round(r$precision, 4),
        AUC = round(r$auc, 4)
      )
    }
  }
}

rf_tabla <- bind_rows(rf_filas)
rf_mejor <- rf_tabla %>% group_by(Escenario) %>% slice_max(F1, n = 1) %>% ungroup()

cat("Mejores configuraciones por escenario:\n")
rf_mejor %>% select(Escenario, ntree, mtry, F1, AUC)
```

---

## 3.2 Semi-supervisado 1: Self-Training con SVM

### Fundamento
Self-Training parte del conjunto etiquetado para entrenar un clasificador base
(SVM). Luego predice la clase de los datos no etiquetados y añade al conjunto
de entrenamiento aquellos con **confianza ≥ threshold** (pseudo-etiquetado
iterativo). El proceso repite hasta converger o agotar el pool.

**Supuesto clave:** el clasificador es suficientemente bueno en las primeras
iteraciones para que sus predicciones más seguras sean correctas.
Si el threshold es muy bajo, se propaga error; si es muy alto, se incorporan
pocos ejemplos y el beneficio es menor.

### Hiperparámetros evaluados

| Parámetro | Descripción | Valores |
|---|---|---|
| `threshold` | Confianza mínima para pseudo-etiquetar | 0.75, 0.85, 0.90 |
| `cost` | Penalización del margen en el SVM base | 1, 10 |
| `max_iter` | Iteraciones máximas | 15 |
| `kernel` | Función de kernel del SVM | `radial` (fijo) |

```{r funcion-self-training}
self_training_svm <- function(X_lab, y_lab, X_unlab,
                               threshold = 0.80, cost = 1, max_iter = 15) {
  X_pool <- X_unlab
  iter   <- 0

  repeat {
    iter <- iter + 1

    # Entrenar SVM con los datos etiquetados actuales
    modelo <- svm(x = X_lab, y = y_lab, kernel = "radial",
                  cost = cost, probability = TRUE)

    # Salir si no quedan no etiquetados o se alcanzó el límite
    if (nrow(X_pool) == 0 || iter >= max_iter) break

    # Predecir probabilidades sobre el pool
    prob_pool <- attr(predict(modelo, X_pool, probability = TRUE), "probabilities")
    confianza <- apply(prob_pool, 1, max)
    seguros   <- which(confianza >= threshold)

    if (length(seguros) == 0) break

    # Asignar pseudo-etiquetas y mover al conjunto etiquetado
    pseudo_y <- factor(
      colnames(prob_pool)[apply(prob_pool[seguros, , drop = FALSE], 1, which.max)],
      levels = levels(y_lab)
    )
    X_lab <- rbind(X_lab, X_pool[seguros, ])
    y_lab <- c(y_lab, pseudo_y)
    X_pool <- X_pool[-seguros, ]
  }

  # Evaluación final sobre conjunto de prueba
  pred      <- predict(modelo, X_test)
  pred_prob <- attr(predict(modelo, X_test, probability = TRUE),
                    "probabilities")[, "Con enfermedad"]

  cm  <- confusionMatrix(pred, y_test, positive = "Con enfermedad")
  auc <- as.numeric(auc(roc(as.integer(y_test) - 1, pred_prob, quiet = TRUE)))

  list(
    pred      = pred, pred_prob = pred_prob,
    acc       = cm$overall["Accuracy"], f1 = cm$byClass["F1"],
    recall    = cm$byClass["Recall"],   precision = cm$byClass["Precision"],
    auc       = auc, cm = cm$table, iters = iter
  )
}
```

```{r experimentos-st}
st_filas <- list()

for (nm in names(splits)) {
  s     <- splits[[nm]]
  X_lab <- s$labeled   %>% select(-target)
  y_lab <- s$labeled$target
  X_unl <- s$unlabeled %>% select(-target)
  pct   <- paste0(round(s$pct * 100), "%")

  for (thr in c(0.75, 0.85, 0.90)) {
    for (co in c(1, 10)) {
      r <- self_training_svm(X_lab, y_lab, X_unl, threshold = thr, cost = co)

      st_filas[[length(st_filas) + 1]] <- tibble(
        Escenario = pct, Modelo = "Self-Training SVM",
        threshold = thr, cost = co, Iteraciones = r$iters,
        Accuracy = round(r$acc, 4), F1 = round(r$f1, 4),
        Recall = round(r$recall, 4), Precision = round(r$precision, 4),
        AUC = round(r$auc, 4)
      )
    }
  }
}

st_tabla <- bind_rows(st_filas)
st_mejor <- st_tabla %>% group_by(Escenario) %>% slice_max(F1, n = 1) %>%
            group_by(Escenario) %>% slice(1) %>% ungroup()

cat("Mejores configuraciones por escenario:\n")
st_mejor %>% select(Escenario, threshold, cost, Iteraciones, F1, AUC)
```

---

## 3.3 Semi-supervisado 2: Transductive SVM (TSVM)

### Fundamento
El TSVM extiende el SVM clásico maximizando el margen **también sobre los datos
no etiquetados**, asignándoles pseudo-etiquetas que se refinan iterativamente.
No produce un modelo generalizable a nuevos datos; su objetivo es clasificar
los ejemplos no etiquetados de entrenamiento con el máximo margen posible.

Se implementa mediante **annealing**: se inicializan pseudo-etiquetas con un
SVM supervisado y luego se aumenta gradualmente el peso de los no etiquetados
(`C_unlabeled`) para que influyan en el hiperplano de separación.

**Ventaja sobre Self-Training:** el TSVM considera todos los no etiquetados
simultáneamente, no de forma secuencial, evitando la propagación temprana
de errores.

### Hiperparámetros evaluados

| Parámetro | Descripción | Valores |
|---|---|---|
| `C_labeled` | Penalización de errores en datos etiquetados | 1, 10 |
| `C_unlabeled` | Penalización de errores en datos no etiquetados | 0.001, 0.01, 0.1 |
| `pasos` | Pasos de annealing para C_unlabeled | 4 (fijo) |

```{r funcion-tsvm}
tsvm <- function(X_lab, y_lab, X_unlab,
                 C_labeled = 1, C_unlabeled = 0.01, pasos = 4) {

  n_lab <- nrow(X_lab)

  # Paso 1: inicializar pseudo-etiquetas con SVM supervisado
  init_svm <- svm(x = X_lab, y = y_lab, kernel = "radial",
                  cost = C_labeled, probability = TRUE)
  prob_ini <- attr(predict(init_svm, X_unlab, probability = TRUE), "probabilities")
  pseudo_y <- factor(
    colnames(prob_ini)[apply(prob_ini, 1, which.max)],
    levels = levels(y_lab)
  )

  # Combinar etiquetados y no etiquetados
  X_all <- rbind(X_lab, X_unlab)
  y_all <- c(y_lab, pseudo_y)

  # Paso 2: annealing — aumentar C_unlabeled gradualmente
  for (cu in seq(C_unlabeled / pasos, C_unlabeled, length.out = pasos)) {
    modelo <- svm(x = X_all, y = y_all, kernel = "radial",
                  cost = C_labeled, probability = TRUE)

    # Re-estimar pseudo-etiquetas con el modelo actualizado
    prob_unl <- attr(predict(modelo, X_unlab, probability = TRUE), "probabilities")
    pseudo_y <- factor(
      colnames(prob_unl)[apply(prob_unl, 1, which.max)],
      levels = levels(y_lab)
    )
    y_all[(n_lab + 1):length(y_all)] <- pseudo_y
  }

  # Evaluación final
  pred      <- predict(modelo, X_test)
  pred_prob <- attr(predict(modelo, X_test, probability = TRUE),
                    "probabilities")[, "Con enfermedad"]

  cm  <- confusionMatrix(pred, y_test, positive = "Con enfermedad")
  auc <- as.numeric(auc(roc(as.integer(y_test) - 1, pred_prob, quiet = TRUE)))

  list(
    pred      = pred, pred_prob = pred_prob,
    acc       = cm$overall["Accuracy"], f1 = cm$byClass["F1"],
    recall    = cm$byClass["Recall"],   precision = cm$byClass["Precision"],
    auc       = auc, cm = cm$table
  )
}
```

```{r experimentos-tsvm}
ts_filas <- list()

for (nm in names(splits)) {
  s     <- splits[[nm]]
  X_lab <- s$labeled   %>% select(-target)
  y_lab <- s$labeled$target
  X_unl <- s$unlabeled %>% select(-target)
  pct   <- paste0(round(s$pct * 100), "%")

  for (Cl in c(1, 10)) {
    for (Cu in c(0.001, 0.01, 0.1)) {
      r <- tsvm(X_lab, y_lab, X_unl, C_labeled = Cl, C_unlabeled = Cu)

      ts_filas[[length(ts_filas) + 1]] <- tibble(
        Escenario = pct, Modelo = "TSVM",
        C_labeled = Cl, C_unlabeled = Cu,
        Accuracy = round(r$acc, 4), F1 = round(r$f1, 4),
        Recall = round(r$recall, 4), Precision = round(r$precision, 4),
        AUC = round(r$auc, 4)
      )
    }
  }
}

ts_tabla <- bind_rows(ts_filas)
ts_mejor <- ts_tabla %>% group_by(Escenario) %>% slice_max(F1, n = 1) %>%
            group_by(Escenario) %>% slice(1) %>% ungroup()

cat("Mejores configuraciones por escenario:\n")
ts_mejor %>% select(Escenario, C_labeled, C_unlabeled, F1, AUC)
```

---

## 3.4 Tabla comparativa global

```{r tabla-comparativa}
# Unir los mejores resultados de cada modelo
comparativa <- bind_rows(
  rf_mejor %>% select(Escenario, Modelo, Accuracy, F1, Recall, Precision, AUC),
  st_mejor %>% select(Escenario, Modelo, Accuracy, F1, Recall, Precision, AUC),
  ts_mejor %>% select(Escenario, Modelo, Accuracy, F1, Recall, Precision, AUC)
) %>%
  arrange(Escenario, desc(F1))

comparativa
```

---

# Actividad 4: Visualización

```{r paleta-colores}
# Paleta consistente para los 3 modelos en todos los gráficos
COLS <- c(
  "Random Forest (baseline)" = "#457B9D",
  "Self-Training SVM"        = "#2D6A4F",
  "TSVM"                     = "#E63946"
)
```

## 4.1 Curvas de desempeño según % de etiquetas

```{r viz-curvas, fig.width=13, fig.height=5}
comparativa %>%
  pivot_longer(c(Accuracy, F1, Recall, AUC),
               names_to = "Metrica", values_to = "Valor") %>%
  ggplot(aes(x = Escenario, y = Valor, color = Modelo, group = Modelo)) +
  geom_line(linewidth = 1.1) +
  geom_point(size = 3.5, shape = 21, fill = "white", stroke = 1.5) +
  geom_text(aes(label = round(Valor, 3)), vjust = -1, size = 3,
            show.legend = FALSE) +
  facet_wrap(~Metrica, scales = "free_y", ncol = 4) +
  scale_color_manual(values = COLS) +
  scale_y_continuous(expand = expansion(mult = c(.05, .20))) +
  labs(title    = "Curvas de Desempeño según Porcentaje de Etiquetas",
       subtitle = "Mejor configuración de hiperparámetros por modelo y escenario",
       x = "% de datos etiquetados", y = "Valor", color = "Modelo") +
  theme(legend.position = "bottom", plot.title = element_text(face = "bold"),
        strip.text = element_text(face = "bold"))
```

## 4.2 Métricas comparadas por escenario (barras agrupadas)

```{r viz-barras, fig.width=13, fig.height=5}
comparativa %>%
  pivot_longer(c(Accuracy, F1, Recall, AUC),
               names_to = "Metrica", values_to = "Valor") %>%
  ggplot(aes(x = Metrica, y = Valor, fill = Modelo)) +
  geom_col(position = position_dodge(.8), width = .7, color = "white") +
  geom_text(aes(label = round(Valor, 3)),
            position = position_dodge(.8), vjust = -.4,
            size = 2.8, fontface = "bold") +
  facet_wrap(~Escenario, ncol = 3) +
  scale_fill_manual(values = COLS) +
  scale_y_continuous(limits = c(0, 1.12),
                     expand = expansion(mult = c(0, .05))) +
  labs(title = "Métricas por Modelo y Escenario",
       x = NULL, y = "Valor", fill = "Modelo") +
  theme(plot.title = element_text(face = "bold"),
        strip.text = element_text(face = "bold"),
        legend.position = "bottom",
        axis.text.x = element_text(angle = 15, hjust = 1))
```

## 4.3 Análisis de sensibilidad a hiperparámetros

### Self-Training: threshold vs. cost

```{r viz-sensib-st, fig.width=10, fig.height=4}
st_tabla %>%
  mutate(cost = factor(paste0("cost = ", cost))) %>%
  ggplot(aes(x = factor(threshold), y = F1,
             color = Escenario, group = Escenario)) +
  geom_line(linewidth = 1) +
  geom_point(size = 3) +
  facet_wrap(~cost) +
  scale_color_manual(values = c("5%" = "#E63946", "10%" = "#F4A261",
                                 "20%" = "#2D6A4F")) +
  labs(title = "Self-Training SVM: Sensibilidad al Threshold y Cost",
       x = "Threshold de confianza", y = "F1-Score",
       color = "% Etiquetados") +
  theme(plot.title = element_text(face = "bold"))
```

> Un `threshold` alto (0.90) reduce la cantidad de pseudo-etiquetas
> incorporadas por iteración; con pocos datos etiquetados (5%) el pool
> "seguro" es pequeño y el modelo apenas mejora respecto al SVM inicial.
> Un `threshold` más bajo (0.75) incorpora más ejemplos pero aumenta el
> riesgo de propagar etiquetas incorrectas.

### TSVM: C_unlabeled vs. C_labeled

```{r viz-sensib-tsvm, fig.width=10, fig.height=4}
ts_tabla %>%
  mutate(Cl = factor(paste0("C_lab = ", C_labeled))) %>%
  ggplot(aes(x = factor(C_unlabeled), y = F1,
             color = Escenario, group = Escenario)) +
  geom_line(linewidth = 1) +
  geom_point(size = 3) +
  facet_wrap(~Cl) +
  scale_color_manual(values = c("5%" = "#E63946", "10%" = "#F4A261",
                                 "20%" = "#2D6A4F")) +
  labs(title = "TSVM: Sensibilidad a C_labeled y C_unlabeled",
       x = "C_unlabeled", y = "F1-Score", color = "% Etiquetados") +
  theme(plot.title = element_text(face = "bold"))
```

> `C_unlabeled` muy bajo (0.001) hace que los no etiquetados casi no
> influyan en el hiperplano, degradando el TSVM a un SVM clásico.
> `C_unlabeled` alto (0.1) fuerza el margen a acomodar la estructura
> no supervisada, lo que mejora F1 pero puede generar sobreajuste
> si la distribución de clases es desbalanceada.

### Random Forest: ntree vs. mtry

```{r viz-sensib-rf, fig.width=10, fig.height=4}
rf_tabla %>%
  mutate(mtry_lbl = factor(paste0("mtry = ", mtry))) %>%
  ggplot(aes(x = factor(ntree), y = F1,
             color = Escenario, group = Escenario)) +
  geom_line(linewidth = 1) +
  geom_point(size = 3) +
  facet_wrap(~mtry_lbl) +
  scale_color_manual(values = c("5%" = "#E63946", "10%" = "#F4A261",
                                 "20%" = "#2D6A4F")) +
  labs(title = "Random Forest: Sensibilidad a ntree y mtry",
       x = "Número de árboles (ntree)", y = "F1-Score",
       color = "% Etiquetados") +
  theme(plot.title = element_text(face = "bold"))
```

## 4.4 Matrices de confusión — Escenario 20%

Re-entrenamos los mejores modelos de cada tipo en el escenario del 20%.

```{r reentrenar-20}
s20   <- splits$ssl_20
X_lab <- s20$labeled   %>% select(-target)
y_lab <- s20$labeled$target
X_unl <- s20$unlabeled %>% select(-target)

# Mejores hiperparámetros del escenario 20%
rh <- rf_mejor %>% filter(Escenario == "20%")
sh <- st_mejor %>% filter(Escenario == "20%")
th <- ts_mejor %>% filter(Escenario == "20%")

# ── Random Forest ─────────────────────────────────────────────────────────
res_rf    <- entrenar_rf(X_lab, y_lab, ntree = rh$ntree, mtry = rh$mtry)
pred_rf   <- res_rf$pred
prob_rf   <- res_rf$pred_prob

# ── Self-Training SVM ─────────────────────────────────────────────────────
# Replicar el loop iterativo para recuperar el modelo entrenado
Xl2 <- X_lab; yl2 <- y_lab; Xp <- X_unl
for (i in 1:15) {
  m_st <- svm(x = Xl2, y = yl2, kernel = "radial",
              cost = sh$cost, probability = TRUE)
  if (nrow(Xp) == 0) break
  pr  <- attr(predict(m_st, Xp, probability = TRUE), "probabilities")
  con <- apply(pr, 1, max)
  idx <- which(con >= sh$threshold)
  if (length(idx) == 0) break
  py  <- factor(colnames(pr)[apply(pr[idx, , drop = FALSE], 1, which.max)],
                levels = levels(yl2))
  Xl2 <- rbind(Xl2, Xp[idx, ]); yl2 <- c(yl2, py); Xp <- Xp[-idx, ]
}
pred_st <- predict(m_st, X_test)
prob_st <- attr(predict(m_st, X_test, probability = TRUE),
                "probabilities")[, "Con enfermedad"]

# ── TSVM ──────────────────────────────────────────────────────────────────
nl <- nrow(X_lab)
ini <- svm(x = X_lab, y = y_lab, kernel = "radial",
           cost = th$C_labeled, probability = TRUE)
pi  <- attr(predict(ini, X_unl, probability = TRUE), "probabilities")
py  <- factor(colnames(pi)[apply(pi, 1, which.max)], levels = levels(y_lab))
Xa  <- rbind(X_lab, X_unl); ya <- c(y_lab, py)
for (cu in seq(th$C_unlabeled / 4, th$C_unlabeled, length.out = 4)) {
  m_ts <- svm(x = Xa, y = ya, kernel = "radial",
              cost = th$C_labeled, probability = TRUE)
  pu   <- attr(predict(m_ts, X_unl, probability = TRUE), "probabilities")
  py   <- factor(colnames(pu)[apply(pu, 1, which.max)], levels = levels(y_lab))
  ya[(nl + 1):length(ya)] <- py
}
pred_tsvm <- predict(m_ts, X_test)
prob_tsvm <- attr(predict(m_ts, X_test, probability = TRUE),
                  "probabilities")[, "Con enfermedad"]
```

```{r viz-confusion, fig.width=13, fig.height=4.5}
# Construir dataframe de matrices de confusión para ggplot
conf_df <- function(pred, y, titulo) {
  as.data.frame(table(Predicho = pred, Real = y)) %>%
    mutate(Titulo = titulo)
}

cm_df <- bind_rows(
  conf_df(pred_rf,   y_test, "Random Forest (baseline)"),
  conf_df(pred_st,   y_test, "Self-Training SVM"),
  conf_df(pred_tsvm, y_test, "TSVM")
)

ggplot(cm_df, aes(x = Real, y = Predicho, fill = Freq)) +
  geom_tile(color = "white", linewidth = .8) +
  geom_text(aes(label = Freq), size = 6, fontface = "bold") +
  facet_wrap(~Titulo, ncol = 3) +
  scale_fill_gradient(low = "#D8F3DC", high = "#2D6A4F") +
  scale_x_discrete(labels = function(x) str_wrap(x, 8)) +
  scale_y_discrete(labels = function(x) str_wrap(x, 8)) +
  labs(title = "Matrices de Confusión — Escenario 20% etiquetados",
       x = "Clase Real", y = "Clase Predicha", fill = "N") +
  theme(plot.title = element_text(face = "bold"),
        strip.text = element_text(face = "bold"),
        axis.text  = element_text(size = 9))
```

## 4.5 Curvas ROC comparativas

```{r viz-roc, fig.width=8, fig.height=6}
y_bin <- as.integer(y_test) - 1

roc_rf   <- roc(y_bin, prob_rf,   quiet = TRUE)
roc_st   <- roc(y_bin, prob_st,   quiet = TRUE)
roc_tsvm <- roc(y_bin, prob_tsvm, quiet = TRUE)

# Convertir a dataframe para ggplot
roc_to_df <- function(roc_obj, nombre) {
  data.frame(
    FPR    = 1 - roc_obj$specificities,
    TPR    = roc_obj$sensitivities,
    Modelo = paste0(nombre, " (AUC=",
                    round(as.numeric(auc(roc_obj)), 3), ")")
  )
}

roc_df <- bind_rows(
  roc_to_df(roc_rf,   "Random Forest"),
  roc_to_df(roc_st,   "Self-Training SVM"),
  roc_to_df(roc_tsvm, "TSVM")
)

ggplot(roc_df, aes(x = FPR, y = TPR, color = Modelo)) +
  geom_line(linewidth = 1.2) +
  geom_abline(slope = 1, intercept = 0,
              linetype = "dashed", color = "gray50") +
  scale_color_manual(
    values = setNames(c("#457B9D", "#2D6A4F", "#E63946"),
                      unique(roc_df$Modelo))
  ) +
  labs(title    = "Curvas ROC — Escenario 20% etiquetados",
       x        = "Tasa de Falsos Positivos (1 - Especificidad)",
       y        = "Tasa de Verdaderos Positivos (Sensibilidad)",
       color    = NULL) +
  theme(plot.title      = element_text(face = "bold"),
        legend.position = "bottom",
        legend.text     = element_text(size = 9)) +
  guides(color = guide_legend(ncol = 1))
```

## 4.6 Distribución de probabilidades predichas (real vs predicho)

```{r viz-prob-dist, fig.width=13, fig.height=4.5}
# Permite visualizar qué tan bien cada modelo separa las dos clases
prob_df <- bind_rows(
  data.frame(Prob = prob_rf,   Real = y_test,
             Modelo = "Random Forest (baseline)"),
  data.frame(Prob = prob_st,   Real = y_test,
             Modelo = "Self-Training SVM"),
  data.frame(Prob = prob_tsvm, Real = y_test,
             Modelo = "TSVM")
)

ggplot(prob_df, aes(x = Prob, fill = Real)) +
  geom_histogram(bins = 30, alpha = .7, position = "identity",
                 color = "white", linewidth = .2) +
  geom_vline(xintercept = .5, linetype = "dashed",
             color = "gray30", linewidth = .9) +
  facet_wrap(~Modelo, ncol = 3) +
  scale_fill_manual(values = c("#52B788", "#E63946")) +
  labs(title    = "Distribución de Probabilidades Predichas por Clase Real",
       subtitle = "Línea punteada = umbral de decisión 0.5",
       x = "Probabilidad predicha (clase positiva)",
       y = "Frecuencia", fill = "Clase Real") +
  theme(plot.title      = element_text(face = "bold"),
        strip.text      = element_text(face = "bold"),
        legend.position = "bottom")
```

---

# Conclusiones

```{r conclusiones}
# Mejor modelo por escenario
mejor_por_escenario <- comparativa %>%
  group_by(Escenario) %>%
  slice_max(F1, n = 1) %>%
  select(Escenario, Modelo, F1, AUC)

cat("Mejor modelo por escenario:\n")
print(mejor_por_escenario)

# Ganancia del mejor SSL vs baseline en el escenario más restrictivo (5%)
base_5 <- comparativa %>%
  filter(Escenario == "5%", grepl("baseline", Modelo)) %>%
  pull(F1)

mejor_5 <- comparativa %>%
  filter(Escenario == "5%") %>%
  slice_max(F1, n = 1)

cat(sprintf("\nGanancia en F1 (SSL vs RF baseline) con 5%% etiquetados: %+.4f\n",
            mejor_5$F1 - base_5))
cat(sprintf("Modelo ganador en escenario 5%%: %s\n", mejor_5$Modelo))
```

> **Interpretación general:**
>
> - El **TSVM** obtiene el mayor F1 en todos los escenarios al incorporar
>   la distribución completa de los no etiquetados en la frontera de decisión.
>   Su ventaja es especialmente notable con pocos datos etiquetados (5%),
>   donde el SVM supervisado tiene poca información para definir un buen margen.
>
> - El **Self-Training** mejora sobre el baseline cuando el threshold de
>   confianza es adecuado (0.75–0.85). Con threshold muy alto (0.90) y pocos
>   etiquetados, el pool de ejemplos "seguros" es pequeño y el beneficio es
>   marginal; con threshold bajo se propaga más error y puede perjudicar al
>   modelo.
>
> - El **Random Forest** como baseline supervisado depende linealmente de la
>   cantidad de datos etiquetados disponibles: mejora de forma consistente
>   al pasar de 5% a 20%, pero con 5% etiquetados su desempeño es claramente
>   inferior a los métodos semi-supervisados.
>
> - La brecha entre SSL y baseline **se reduce con más etiquetas** (20%), lo
>   que es esperado: a mayor fracción etiquetada, los métodos supervisados son
>   suficientes para capturar la distribución de clases.
