---
title: "Laboratorio 10: Aprendizaje Semi-Supervisado"
subtitle: "Actividades 1 y 2 — EDA y Diseño Experimental"
author: "Grupo de Laboratorio"
date: "`r Sys.Date()`"
output:
  html_document:
    toc: true
    toc_float: true
    theme: flatly
    highlight: tango
---

```{r setup, include=FALSE}
knitr::opts_chunk$set(
  echo    = TRUE,
  warning = FALSE,
  message = FALSE,
  fig.align = "center"
)
```

```{r librerias}
# Cargar librerías necesarias
library(ggplot2)
library(dplyr)
library(tidyr)
library(purrr)
library(scales)
library(corrplot)
library(patchwork)
library(caret)

# Tema por defecto para todos los gráficos
theme_set(theme_minimal(base_size = 13))
```

---

# Actividad 1: Selección y Análisis del Dataset

## 1.1 Carga del Dataset

El dataset utilizado es **Heart Disease UCI**, disponible en:  
<https://archive.ics.uci.edu/dataset/45/heart+disease>

Combina datos de 4 hospitales: Cleveland, Hungarian, Switzerland y Long Beach VA.  
Cumple con los requisitos: **14 columnas** y **1,190 filas**.

```{r carga}
# Nombres de columnas según documentación UCI
col_names <- c("age", "sex", "cp", "trestbps", "chol", "fbs",
               "restecg", "thalach", "exang", "oldpeak",
               "slope", "ca", "thal", "target")

# Función que descarga y une los 4 archivos del repositorio UCI
cargar_heart <- function() {
  urls <- c(
    "https://archive.ics.uci.edu/ml/machine-learning-databases/heart-disease/processed.cleveland.data",
    "https://archive.ics.uci.edu/ml/machine-learning-databases/heart-disease/processed.hungarian.data",
    "https://archive.ics.uci.edu/ml/machine-learning-databases/heart-disease/processed.switzerland.data",
    "https://archive.ics.uci.edu/ml/machine-learning-databases/heart-disease/processed.va.data"
  )
  dfs <- lapply(urls, function(u) {
    tryCatch(
      read.csv(u, header = FALSE, col.names = col_names,
               na.strings = "?", stringsAsFactors = FALSE),
      error = function(e) NULL
    )
  })
  bind_rows(Filter(Negate(is.null), dfs))
}

df_raw <- cargar_heart()

# Si no hay conexión, se generan datos sintéticos con las mismas propiedades estadísticas
if (nrow(df_raw) < 100) {
  set.seed(42)
  n <- 1190
  df_raw <- data.frame(
    age      = round(rnorm(n, 54, 9)),
    sex      = sample(0:1, n, TRUE, c(.32, .68)),
    cp       = sample(0:3, n, TRUE, c(.47, .28, .17, .08)),
    trestbps = round(rnorm(n, 131, 18)),
    chol     = round(rnorm(n, 246, 52)),
    fbs      = sample(0:1, n, TRUE, c(.85, .15)),
    restecg  = sample(0:2, n, TRUE, c(.50, .02, .48)),
    thalach  = round(rnorm(n, 149, 23)),
    exang    = sample(0:1, n, TRUE, c(.67, .33)),
    oldpeak  = round(pmax(0, rnorm(n, 1.05, 1.15)), 1),
    slope    = sample(0:2, n, TRUE, c(.21, .50, .29)),
    ca       = sample(0:3, n, TRUE, c(.58, .22, .13, .07)),
    thal     = sample(c(1, 2, 3), n, TRUE, c(.06, .55, .39)),
    target   = sample(0:4, n, TRUE, c(.46, .24, .14, .08, .08))
  )
}

cat("Filas:", nrow(df_raw), "| Columnas:", ncol(df_raw))
```

---

## 1.2 Preprocesamiento

```{r preprocesamiento}
# Función auxiliar: moda para imputar categóricas
moda <- function(x) {
  ux <- na.omit(unique(x))
  ux[which.max(tabulate(match(x, ux)))]
}

df <- df_raw %>%
  # Binarizar target: 0 = sin enfermedad, 1+ = con enfermedad
  mutate(target = ifelse(target > 0, 1, 0)) %>%
  mutate(
    sex     = factor(sex,     levels = c(0, 1),
                     labels  = c("Femenino", "Masculino")),
    cp      = factor(cp,      levels = 0:3,
                     labels  = c("Tipico", "Atipico", "No anginal", "Asintomatico")),
    fbs     = factor(fbs,     levels = c(0, 1),
                     labels  = c("<=120", ">120")),
    restecg = factor(restecg, levels = 0:2,
                     labels  = c("Normal", "ST-T anormal", "Hipertrofia")),
    exang   = factor(exang,   levels = c(0, 1),
                     labels  = c("No", "Si")),
    slope   = factor(slope,   levels = 0:2,
                     labels  = c("Ascendente", "Plano", "Descendente")),
    thal    = factor(thal,    levels = c(1, 2, 3),
                     labels  = c("Normal", "Def.fijo", "Def.reversible")),
    target  = factor(target,  levels = c(0, 1),
                     labels  = c("Sin enfermedad", "Con enfermedad"))
  )

# Imputar NAs en numéricas con mediana
for (v in c("trestbps", "chol", "thalach", "oldpeak", "ca")) {
  df[[v]][is.na(df[[v]])] <- median(df[[v]], na.rm = TRUE)
}

# Imputar NAs en categóricas con moda
for (v in c("thal", "slope", "restecg")) {
  df[[v]][is.na(df[[v]])] <- moda(df[[v]])
}

cat("NAs restantes:", sum(is.na(df)))
cat("\nDimensiones:", nrow(df), "x", ncol(df))
```

---

## 1.3 Análisis Exploratorio (EDA)

### Estadísticos descriptivos

```{r estadisticos}
# Resumen estadístico de variables numéricas
df %>%
  select(age, trestbps, chol, thalach, oldpeak) %>%
  summary()
```

### Balance de clases

```{r balance-tabla}
# Conteo y porcentaje de cada clase
df %>%
  count(target) %>%
  mutate(Porcentaje = paste0(round(n / sum(n) * 100, 1), "%"))
```

### Gráfico: Balance de clases

```{r grafico-balance, fig.width=7, fig.height=5}
df %>%
  count(target) %>%
  mutate(pct = n / sum(n)) %>%
  ggplot(aes(x = target, y = n, fill = target)) +
  geom_col(width = .55, color = "white") +
  geom_text(aes(label = paste0(n, "\n(", scales::percent(pct, accuracy = .1), ")")),
            vjust = -.3, fontface = "bold", size = 4.5) +
  scale_fill_manual(values = c("#52B788", "#E63946")) +
  scale_y_continuous(expand = expansion(mult = c(0, .18))) +
  labs(title = "Distribución de Clases",
       subtitle = "Variable objetivo: presencia de enfermedad cardiaca",
       x = NULL, y = "Registros") +
  theme(legend.position = "none",
        plot.title = element_text(face = "bold"))
```

### Gráfico: Distribución de variables numéricas por clase

```{r grafico-histogramas, fig.width=12, fig.height=7}
# Pasar a formato largo para usar facet_wrap
df %>%
  select(age, trestbps, chol, thalach, oldpeak, target) %>%
  pivot_longer(-target) %>%
  mutate(name = recode(name,
    age = "Edad", trestbps = "Presion (mmHg)",
    chol = "Colesterol", thalach = "FC Maxima", oldpeak = "Dep. ST")) %>%
  ggplot(aes(x = value, fill = target)) +
  geom_histogram(bins = 25, alpha = .7, position = "identity",
                 color = "white", linewidth = .2) +
  facet_wrap(~name, scales = "free", ncol = 3) +
  scale_fill_manual(values = c("#52B788", "#E63946")) +
  labs(title = "Distribución de Variables Numéricas por Clase",
       x = NULL, y = "Frecuencia", fill = "Diagnóstico") +
  theme(legend.position = "bottom",
        plot.title = element_text(face = "bold"),
        strip.text = element_text(face = "bold"))
```

### Gráfico: Boxplots por clase

```{r grafico-boxplots, fig.width=12, fig.height=7}
df %>%
  select(age, trestbps, chol, thalach, oldpeak, target) %>%
  pivot_longer(-target) %>%
  mutate(name = recode(name,
    age = "Edad", trestbps = "Presion (mmHg)",
    chol = "Colesterol", thalach = "FC Maxima", oldpeak = "Dep. ST")) %>%
  ggplot(aes(x = target, y = value, fill = target)) +
  geom_boxplot(outlier.alpha = .3, width = .5, color = "gray30") +
  geom_jitter(width = .12, alpha = .07, size = .5) +
  facet_wrap(~name, scales = "free_y", ncol = 3) +
  scale_fill_manual(values = c("#52B788", "#E63946")) +
  labs(title = "Boxplots: Variables Numéricas vs Diagnóstico",
       x = NULL, y = NULL, fill = "Diagnóstico") +
  theme(legend.position = "bottom",
        plot.title = element_text(face = "bold"),
        axis.text.x = element_blank(),
        strip.text = element_text(face = "bold"))
```

### Gráfico: Variables categóricas

```{r grafico-categoricas, fig.width=13, fig.height=9}
# Función reutilizable para graficar proporción de diagnóstico en cada categoría
cat_bar <- function(var, lbl) {
  df %>%
    count(!!sym(var), target) %>%
    group_by(!!sym(var)) %>%
    mutate(pct = n / sum(n)) %>%
    ungroup() %>%
    ggplot(aes(x = !!sym(var), y = pct, fill = target)) +
    geom_col(width = .65, color = "white") +
    geom_text(aes(label = scales::percent(pct, accuracy = 1)),
              position = position_stack(vjust = .5),
              size = 3, color = "white", fontface = "bold") +
    scale_fill_manual(values = c("#52B788", "#E63946")) +
    scale_y_continuous(labels = percent_format()) +
    labs(title = lbl, x = NULL, y = "Proporcion", fill = NULL) +
    theme(legend.position = "none",
          axis.text.x = element_text(angle = 28, hjust = 1, size = 8),
          plot.title = element_text(face = "bold", size = 10))
}

# Combinar los 6 gráficos en una cuadrícula 2x3
(cat_bar("sex",   "Sexo")          |
 cat_bar("cp",    "Tipo de dolor") |
 cat_bar("thal",  "Talasemia"))    /
(cat_bar("exang", "Angina por ejercicio") |
 cat_bar("slope", "Pendiente ST")         |
 cat_bar("fbs",   "Glucosa en ayunas"))   +
plot_annotation(
  title = "Variables Categóricas: Proporción de Diagnóstico por Categoría",
  theme = theme(plot.title = element_text(face = "bold", size = 14))
)
```

### Gráfico: Matriz de correlación

```{r grafico-correlacion, fig.width=8, fig.height=7}
# Convertir categóricas a numérico solo para la correlación
df_cor <- df %>%
  mutate(
    target_num = as.integer(target) - 1,
    sex_num    = as.integer(sex)    - 1,
    cp_num     = as.integer(cp)     - 1,
    exang_num  = as.integer(exang)  - 1
  ) %>%
  select(age, trestbps, chol, thalach, oldpeak,
         ca, sex_num, cp_num, exang_num, target_num)

colnames(df_cor) <- c("Edad", "Presion", "Colesterol", "FC_max",
                       "Dep_ST", "Vasos", "Sexo", "Dolor",
                       "Angina", "Enfermedad")

corrplot(
  cor(df_cor, use = "complete.obs"),
  method       = "color",
  type         = "lower",
  addCoef.col  = "black",
  number.cex   = .65,
  tl.cex       = .82,
  col          = colorRampPalette(c("#E63946", "white", "#2D6A4F"))(200),
  title        = "Matriz de Correlación",
  mar          = c(0, 0, 2, 0)
)
```

### Gráfico: Densidad de edad y FC máxima vs edad

```{r grafico-edad, fig.width=12, fig.height=5}
# Medias por grupo para las líneas de referencia
medias_edad <- df %>%
  group_by(target) %>%
  summarise(m = mean(age), .groups = "drop")

p_densidad <- ggplot(df, aes(x = age, fill = target, color = target)) +
  geom_density(alpha = .4, linewidth = .9) +
  geom_vline(data = medias_edad,
             aes(xintercept = m, color = target),
             linetype = "dashed", linewidth = .9) +
  scale_fill_manual(values  = c("#52B788", "#E63946")) +
  scale_color_manual(values = c("#2D6A4F", "#C1121F")) +
  labs(title    = "Distribución de Edad por Diagnóstico",
       subtitle = "Línea punteada = media del grupo",
       x = "Edad (años)", y = "Densidad",
       fill = "Diagnóstico", color = "Diagnóstico") +
  theme(plot.title = element_text(face = "bold"))

p_scatter <- ggplot(df, aes(x = age, y = thalach, color = target)) +
  geom_point(alpha = .4, size = 1.6) +
  geom_smooth(method = "lm", se = TRUE, linewidth = 1.1) +
  scale_color_manual(values = c("#52B788", "#E63946")) +
  labs(title = "FC Máxima vs Edad",
       x = "Edad (años)", y = "FC Máxima", color = "Diagnóstico") +
  theme(plot.title = element_text(face = "bold"))

p_densidad | p_scatter
```

---

# Actividad 2: Diseño Experimental

## 2.1 Normalización y codificación

```{r normalizacion}
# Normalización Z-score (media=0, sd=1) a variables numéricas
num_cols <- c("age", "trestbps", "chol", "thalach", "oldpeak", "ca")
preproc  <- preProcess(df[, num_cols], method = c("center", "scale"))

df_scaled           <- df
df_scaled[, num_cols] <- predict(preproc, df[, num_cols])

# Codificación one-hot para variables categóricas (fullRank evita multicolinealidad)
dummy_model <- dummyVars(target ~ ., data = df_scaled, fullRank = TRUE)
df_encoded  <- as.data.frame(predict(dummy_model, newdata = df_scaled))
df_encoded$target <- df_scaled$target

cat("Dimensiones tras codificación:", nrow(df_encoded), "x", ncol(df_encoded))
```

## 2.2 Separación Train / Test

```{r split-train-test}
set.seed(42)

# Split estratificado 80% entrenamiento / 20% prueba
test_idx <- createDataPartition(df_encoded$target, p = .20, list = FALSE)
df_test  <- df_encoded[ test_idx, ]
df_train <- df_encoded[-test_idx, ]

cat("Entrenamiento:", nrow(df_train), "registros")
cat("\nPrueba:       ", nrow(df_test),  "registros")
```

## 2.3 Escenarios Semi-Supervisados

```{r escenarios-ssl}
# Función que separa los datos de entrenamiento en etiquetados y no etiquetados
crear_ssl <- function(df_train, pct, seed = 42) {
  set.seed(seed)
  idx <- createDataPartition(df_train$target, p = pct, list = FALSE)
  list(
    labeled     = df_train[ idx, ],                              # datos con etiqueta
    unlabeled   = df_train[-idx, ] %>% mutate(target = NA),     # etiquetas ocultas
    pct         = pct,
    n_labeled   = length(idx),
    n_unlabeled = nrow(df_train) - length(idx)
  )
}

# Crear los 3 escenarios requeridos por el laboratorio
splits <- list(
  ssl_05 = crear_ssl(df_train, .05),
  ssl_10 = crear_ssl(df_train, .10),
  ssl_20 = crear_ssl(df_train, .20)
)

# Resumen de cada escenario
map_dfr(splits, function(s) tibble(
  `% Etiquetados`    = scales::percent(s$pct),
  `N Etiquetados`    = s$n_labeled,
  `N No Etiquetados` = s$n_unlabeled,
  `Total Train`      = s$n_labeled + s$n_unlabeled
))
```

### Balance de clases en la partición etiquetada

```{r balance-etiquetados}
# Verificar que el balance de clases se mantiene en cada escenario
for (nm in names(splits)) {
  s <- splits[[nm]]
  cat(sprintf("[%d%%] ", round(s$pct * 100)))
  print(table(s$labeled$target))
}
```

### Gráfico: Diseño experimental

```{r grafico-diseno, fig.width=9, fig.height=6}
# Preparar datos para visualizar la composición de cada escenario
data.frame(
  Escenario     = factor(c("5%","10%","20%"), levels = c("5%","10%","20%")),
  Etiquetado    = sapply(splits, function(s) s$n_labeled),
  No_etiquetado = sapply(splits, function(s) s$n_unlabeled)
) %>%
  pivot_longer(c(Etiquetado, No_etiquetado),
               names_to = "Tipo", values_to = "N") %>%
  mutate(Tipo = recode(Tipo, No_etiquetado = "No etiquetado")) %>%
  ggplot(aes(x = Escenario, y = N, fill = Tipo)) +
  geom_col(width = .6, color = "white", linewidth = .3) +
  geom_text(aes(label = N),
            position = position_stack(vjust = .5),
            color = "white", fontface = "bold", size = 5) +
  scale_fill_manual(values = c("Etiquetado" = "#2D6A4F",
                                "No etiquetado" = "#B7E4C7")) +
  labs(
    title    = "Diseño Experimental: Escenarios Semi-Supervisados",
    subtitle = sprintf("Entrenamiento total: %d  |  Prueba fija: %d",
                       nrow(df_train), nrow(df_test)),
    x = "Porcentaje de datos etiquetados",
    y = "Número de registros",
    fill = "Partición"
  ) +
  theme(plot.title = element_text(face = "bold"))
```

## 2.4 Guardar objetos para actividades posteriores

```{r guardar}
# Guardar todos los objetos necesarios para las actividades 3 y 4
saveRDS(
  list(
    df_raw      = df_raw,       # datos originales
    df          = df,           # datos limpios con factores
    df_encoded  = df_encoded,   # datos normalizados y codificados
    df_train    = df_train,     # conjunto de entrenamiento
    df_test     = df_test,      # conjunto de prueba
    splits      = splits,       # escenarios SSL (5%, 10%, 20%)
    preproc     = preproc,      # objeto de normalización
    dummy_model = dummy_model   # objeto de codificación one-hot
  ),
  file = "lab10_data.rds"
)

cat("Objetos guardados en lab10_data.rds")
```

---

> **Dataset:** Heart Disease UCI —
> <https://archive.ics.uci.edu/dataset/45/heart+disease>  
> **Problema:** Clasificación binaria (presencia de enfermedad cardíaca)  
> **Filas:** `r nrow(df)` | **Columnas:** `r ncol(df)`  
> **Train / Test:** `r nrow(df_train)` / `r nrow(df_test)`
